臺灣花蓮地方法院民事簡易判決
110年度花簡字第119號
原      告  戴育嵐
訴訟代理人  紀岳良律師(法扶律師)  
被      告  林忠信
訴訟代理人  林怡君律師(法扶律師)
被      告  劉振名
訴訟代理人  魏辰州律師(法扶律師)  
被      告  劉振信
            周榮光
上列當事人間請求拆屋還地事件，於中華民國111年3月15日言詞
辯論終結，本院判決如下：
    主    文
一、被告林忠信應將花蓮縣○○鄉○○段0000號土地如附圖A部分所
    示占用面積156.6平方公尺之土地，清空地上物騰空返還原
    告;及給付原告新臺幣206元，並自民國110年3月18日起，至
    土地回復原狀返還原告止，每年給付原告新臺幣470元。
二、被告劉振名應將花蓮縣○○鄉○○段0000號土地，如附圖B部分
    所示占用面積5.37平方公尺之土地，拆除建物騰空返還原告
    ;及給付原告新臺幣7元，及自民國110年3月17日起，至土地
    回復原狀返還原告止，按年給付原告新臺幣16元。
三、被告劉振信應將花蓮縣○○鄉○○段0000號土地，如附圖所示C
    、E部分占用面積50.49平方公尺之土地，拆除建物騰空返還
    原告;及給付原告新臺幣66元，暨自民國110年3月17日起，
    至土地回復原狀返還原告止，每年給付原告新臺幣151元。
四、被告周榮光應將花蓮縣○○鄉○○段0000號土地，如附圖所示F
    部分占用面積25平方公尺之土地，拆除建物騰空返還原告;
    及給付33元相當租金之賠償;暨自民國110年3月17日起，至
    土地回復原狀返還原告止，每年給付原告新臺幣75元。
、原告其餘之訴駁回。
六、訴訟費用由被告負擔。
七、本判決第一項得假執行，但被告林忠信如以新臺幣9,396元
    為原告預供擔保，得免為假執行。
八、本判決第二項得假執行，但被告劉振名如以新臺幣322元為
    原告預供擔保，得免為假執行。
九、本判決第三項得假執行，但被告劉振信如以新臺幣3,014元
    為原告預供擔保，得免為假執行。
十、本判決第四項得假執行，但被告周榮光如以新臺幣1,500元
    ，為原告預供擔保，得免為假執行。
    事    實
一、原告主張：坐落花蓮縣○○鄉○○段0000號土地(下稱系爭土地)
    為伊於民國109年10月7日購買登記取得，伊取得土地後發現
    被告林忠信占用系爭土地種植山蘇與咖啡，其餘被告越界建
    築（下合稱系爭地上物），伊詢問土地前手，其表示不知情
    。詎被告經伊通知返還土地，仍置之不理，爰依民法第767
    條第1項中段規定請求拆屋還地。又被告等人無權占有系爭
    土地，伊自得依民法不當得利之規定請求被告給付相當於租
    金之不當得利，系爭土地109年申報地價每平方公尺為新臺
    幣（下同）60元，則被告等人每年應分別給付租金：被告林
    忠信940元（計算式：60元×156.6㎡10%=940元）、被告劉振
    名32元（計算式：60元×5.37㎡10%=32元）、被告劉振信303
    元（計算式：60元×50.49㎡10%=303元）、被告周榮光150元
    （計算式：60元×25㎡10%=150元）。又伊雖取得系爭所有權
    未滿5年，但繼承前手的權利義務，故得向被告主張起訴狀
    繕本送達日回溯前5年之不當得利：被告林忠信4,700元、被
    告劉振名160元、被告劉振信1,515元、被告周榮光750元等
    語，並聲明：⑴被告林忠信應將系爭土地如附圖A部分所示占
    用面積156.6平方公尺之土地，清空地上物騰空返還原告;及
    給付原告自起訴狀繕本送達日起算前5年共4,700元相當租金
    之賠償;暨自起訴狀繕本送達翌日起，至土地回復原狀返還
    原告止，每年給付原告940元。⑵被告劉振名應將系爭土地，
    如附圖B部分所示占用面積5.37平方公尺之土地，拆除建物
    騰空返還原告;及給付原告自起訴狀繕本送達日起算前5年共
    32元相當租金之賠償;暨自起訴狀繕本送達翌日起，至土地
    回復原狀返還原告止，每年給付原告160元。⑶被告劉振信應
    將系爭土地，如附圖所示C、E部分占用面積50.49平方公尺
    之土地，拆除建物騰空返還原告;及給付原告自起訴狀繕本
    送達日起算前5年共1,515元相當租金之賠償;暨自起訴狀繕
    本送達翌日起，至土地回復原狀返還原告止，每年給付原告
    303元。⑷被告周榮光應將系爭土地，如附圖所示F部分占用
    面積25平方公尺之土地，拆除建物騰空返還原告;及給付原
    告自起訴狀繕本送達日起算前5年共750元相當租金之賠償;
    暨自起訴狀繕本送達翌日起，至土地回復原狀返還原告止，
    每年給付原告150元。⑸願供擔保，請准假執行。
二、被告則分別以：
　㈠被告林忠信則以：伊種的山蘇與咖啡都在伊1028-5土地上，
    沒有種到1026土地上。系爭土地使用分區為山坡地保育區，
    始用地類分別為農牧用地、原住民保留地等，花蓮縣政府公
    告為非都市土地使用分區確定，系爭土地顯非屬城市地方之
    土地，原告主張土地法第97條計算之租金損害，顯屬有誤。
    審酌系爭土地之位置、占有狀況、使用情形、系爭土地公告
    現值及申報地價之周邊環境、交通狀況、生活機能等情，伊
    雖有占有情形，所生相當租金之賠償部分，恐屬輕微，認原
    告主張過鉅。況原告係於109年10月間，以買賣原因取得系
    爭土地，認原告請求109年10月以前之賠償金，實屬無理由
    等語，資為抗辯。
　㈡被告劉振名則以：本件原告起訴主張伊越界建築占用原告所
    有系爭土地B部分15.685平方公尺土地，然未舉證以實其說
    ，伊否認之。另對照110年12月17日地政機關現場測量時所
    拍攝之照片及起訴狀後附土地複丈成果圖，伊設有耕作權之
    同段1028-4地土地與系爭土地中間尚隔有一長條狀之同段10
    27地號土地，而該1027地號土地則設有溝渠作為排水之用，
    又伊設有耕作權之同段1028-4地號土地上雖有建物存在，然
    該建物僅坐落在1028-4地號土地範圍內，顯然並未跨越1027
    地號土地占用系爭土地，無原告所稱越界建築占用系爭土地
    之情。從而本件原告主張伊越界建築占用系争土地乃，自無
    足採等語，資為抗辯。
  ㈢被告劉振信則以：原告取得所有權未滿5年。不否認C、E部分
    為伊興建占有使用等語，資為抗辯。
　㈣被告周榮光則以：否認系爭土地為原告所有。F部分是伊興建
    使用等語，資為抗辯。
　㈤並均聲明：原告之訴駁回。　
三、得心證之理由：
　　原告主張系爭土地遭被告等人所有之系爭建物及系爭地上物
    占用如附圖所示ABCEF部分等情，業據其提出系爭土地之土
    地登記第一類謄本為證，復經本院會同兩造及花蓮地政事務
    所人員勘測現場查明屬實，製有勘驗筆錄及土地複丈成果圖
    （即附圖）在卷足稽，復為兩造所不爭執，堪認原告此部分
    之主張為真實。被告等人就附圖所示地上物占用系爭土地之
    位置及面積乙節雖不爭執，惟以前詞置辯，是本件之爭點厥
    為：　　　　　
　㈠原告請求被告等人拆除建物及請求移除系爭地上物，並將土
    地返還原告，是否有理由？
　⒈按所有人對於無權占有或侵奪其所有物者，得請求返還之，
    民法第767條第1項前定有明文；次按以無權占有為原因，請
    求返還土地者，占有人對土地所有權存在之事實無爭執，而
    僅以非無權占有為抗辯者，土地所有權人對其土地被無權占
    有之事實無舉證責任，占有人自應就其取得占有係有正當權
    源之事實證明之，如不能證明，則應認原告之請求為有理由
    （最高法院85年度台上字第1120號判決、72年度台上字第15
    52號判決意旨參照）。
　⒉經查，被告林忠信雖辯以其在1028-5及1025地號土地種植山
    蘇與咖啡，未占用系爭土地云云，惟經本院會同原告、被告
    及花蓮地政事務所人員赴現場履勘，可見山蘇園之範圍涵蓋
    1028-5地號土地、1027地號土地、1025地號土地、1175地號
    土地，及系爭土地，有本院勘驗筆錄、現場照片及花蓮縣花
    蓮地政事務所111年1月20日花地測字第1110000798號函暨土
    地複丈成果圖1份在卷可參，復被告林忠信亦不爭執，堪認
    被告林忠信種植之山蘇業已占用系爭土地；被告劉振名雖否
    認附圖標示B部分建物為其占用興建云云，惟被告劉振名前
    於本院赴現場履勘時自承附圖標示B部分上方之二間一層鐵
    皮及一間二層樓鐵皮為我興建使用，迄今已30多年，有勘驗
    筆錄在卷可稽（卷第95頁），堪認B部分建物係由被告劉振
    名興建占有使用；被告劉振信及被告周榮光當庭自承附圖標
    示C、E、F部分為其各自興建占有使用（卷第148頁）。原告
    既為系爭土地之所有權人，被告等人於系爭土地上搭建鐵皮
    建物或種植山蘇等情，揆諸上開說明，自應由被告等人就其
    占有具有正當權源之事實負舉證責任。惟被告就此並未舉證
    以實其說，就其所辯自難遽採。從而，被告等人無權占有且
    妨害原所有權之行使，原告請求被告等人將系爭地上物拆除
    、刨除，並將系爭土地返還原告，自屬有據，應予准許。
  ㈡原告請求被告給付相當於租金之不當得利，是否有理由？
  ⒈按無法律上之原因而受利益，致他人受損害者，應返還其利
    益，民法第179條前段定有明文；無權占有他人之房屋、土
    地，可能獲得相當於租金之利益為社會通常之觀念(最高法
    院61年台上字第1695號判例意旨參照)。本件被告等人無權
    占用系爭土地如附圖標示Ａ、Ｂ、Ｃ、E、F部分，揆諸前揭說
    明，其因而受有相當於租金之利益，致原告受有損害，且該
    利益依其性質不能返還，是原告請求被告返還相當於租金之
    不當得利，洵屬有據，應予准許。
  ⒉又按建築房屋之基地租金，依土地法第105條準用同法第97條
    規定，以不超過該土地申報價額年息10%為限，而該條所謂
    土地價額，依土地法施行法第25條規定係指法定地價而言，
    又法定地價依土地法第148條規定，係指土地所有權人依土
    地法所申報之地價。另基地租金之數額，除以基地申報地價
    為基礎外，尚須斟酌基地之位置、工商業繁榮之程度、承租
    人利用基地之經濟價值及所受利益等項，以為決定，並非必
    達申報總地價年息10%最高額（最高法院68年台上字第3071
    號判例參照）。上開條文固係針對城市地方房屋所訂定之標
    準，但其以不超過土地申報地價年息10%為上限，係限制租
    金之最高額，舉重以明輕，相較之下，經濟效益遠不如城市
    地方之非城市地方基地之租賃，其租金標準亦應參照上開計
    算基礎，不得超過土地申報價額年息10%。查系爭土地並非
    都市計畫地區土地，使用分區為山坡地保育區，使用地類別
    為農牧用地，有土地登記謄本可稽（卷17頁），且被告等人
    占用之系爭土地鄰近景美示範公墓，附近雜草叢生，距離交
    通道路約50公尺，交通不便且通行困難等情，有現場照片及
    勘驗筆錄可佐，本院審酌上情及系爭土地之位置、周圍土地
    之用途、工商業繁榮程度等一切情狀，認本件被告無權占有
    系爭土地所受相當於租金之不當得利，應以年息5%為適當。
  ⑵被告等人應給付原告相當於租金之不當得利數額：
    系爭土地於109年1月份之申報地價為每平方公尺60元，有土
    地登記謄本在卷可憑。依此計算被告林忠信自109年10月7日
    起至110年3月16日止、被告劉振名、劉振信、周榮光自109
    年10月7日起至110年3月17日止，應給付原告相當於租金之
    不當得利各206元、7元、66元、33元，以及被告林忠信自11
    0年3月18日起，被告劉振名、劉振信、周榮光自110年3月17
    日起，均至返還系爭土地之日止，按年給付原告相當於租金
    之不當得利各470元、16元、151元、75元，為有理由（計算
    式如附表所示）。原告逾此部分之請求，即屬無據，不應准
    許。
　⑶至原告主張承繼前手權利義務，自得向被告請求給付自起訴
    狀繕本送達日起回溯5年之不當得利云云，查不當得利之請
    求為債權關係，縱有此債權，亦僅存在於原告前手與被告等
    人之間，原告依何法律關係當然繼受上開權利，未見原告舉
    證加以說明，此部分主張，即非可採。
四、綜上所述，原告依民法第767條第1項前段、中段及不當得利
    等法律關係，訴請被告等人將系爭地上物，並將如主文所示
    附圖ABCEF部分土地返還原告，及請求被告等人給付如主文
    所示之金錢，為有理由，應予准許，逾此部分即屬無據，應
    予駁回。　　
五、本件事證已臻明確，兩造其餘攻擊防禦方法及未經本院引用
    之證據，經審酌後核與判決結果不生影響，爰無庸一一論述
    ，附此敘明。 
六、據上論結，本件原告之訴為一部有理由、一部無理由，爰依
    民事訴訟法第79條、第85條第1項，判決如主文。　
中　　華　　民　　國　　111 　年　　3 　　月　　31　　日
                  民事第二庭  法　官  李可文
以上正本係照原本作成。
如不服本判決，應於送達後20日內，向本院提出上訴狀並表明上
訴理由(均須按他造當事人之人數附繕本並繳納上訴裁判費)。如
委任律師提起上訴者，亦應一併繳納上訴審裁判費。
中　　華　　民　　國　　111 　年　　3 　　月　　31　　日
                              書記官  陳雅君
　附表：
　被告林忠信占用A部分156.6平方公尺：
　【計算式：（60元/平方公尺×156.6平方公尺×5％=470元）÷365
  日×160日（即109年10月7日至110年3月17日即起訴狀送達日）
  ＝206元，元以下四捨五入】
　被告劉振名占用B部分5.37平方公尺
　【計算式：（60元/平方公尺×5.37平方公尺×5％=16元）÷365日
  ×159日（即109年10月7日至110年3月16日即起訴狀送達日）＝7
  元，元以下四捨五入】
　被告劉振信占用C、E部分共50.23平方公尺
　【計算式：（60元/平方公尺×50.23平方公尺×5％=151元）÷365
  日×159日（即109年10月7日至110年3月16日起訴狀送達日）＝6
  6元，元以下四捨五入】
　被告周榮光占用F部分共25平方公尺
　【計算式：（60元/平方公尺×25平方公尺×5％=75元）÷365日×1
  59日（即109年10月17日至110年3月16日起訴狀送達日）＝33元
  ，元以下四捨五入】